【裁判字號】    99,交聲,537
【裁判日期】    990928
【裁判案由】    聲明異議
【裁判全文】
臺灣嘉義地方法院交通事件裁定         99年度交聲字第537號
原處分機關  交通部公路總局嘉義區監理所
被      告  甲○○
上列受處分人因違反道路交通管理處罰條例案件，對於交通部公
路總局嘉義區監理所嘉義市監理站中華民國99年9 月10日所為處
分（原處分案號：嘉監裁字第70-L00000000號），聲明異議，本
院裁定如下：
    主  文
原處分關於吊扣汽車駕駛執照貳拾肆個月部分撤銷。
前項撤銷部分，吊扣甲○○普通小型車駕駛執照貳拾肆個月。
    理  由
一、原處分意旨略以：異議人即受處分人（下稱異議人）甲○○
    於民國99年8 月26日6 時45分，駕駛車牌號碼4373－US號自
    用小客車，為酒後駕車肇事致人受傷，本件經嘉義縣警察局
    柳林派出所（下稱舉發機關）員警到場處理，當場測得呼氣
    酒精濃度為0.70mg /l ，因已超過規定標準值0.25mg/l，經
    舉發機關員警予以製單舉發。嗣移送機關即交通部公路總局
    嘉義區監理所（下稱原處分機關）以其違規事證明確，依照
    道路交通管理處罰條例第35條第1 項第1 款、第24條第1項
    第2 款及違反道路交通管理事件統一裁罰基準表（以下簡稱
    基準表）之規定，裁處異議人吊扣汽車駕駛執照24個月及施
    以道安講習等語( 另罰鍰部分應俟刑事判決確定再行辦理)
    。
二、聲明異議意旨略以：異議人固不否認上揭裁決書上所載酒醉
    駕車之事實，關於罰鍰部分仍待刑事判決裁處中，惟異議人
    違規酒駕時係駕駛自用小客車，而異議人僅有職業大客車駕
    駛執照，並無自用小客車駕駛執照供吊扣，然原處分機關竟
    逕行吊扣異議人之職業大客車駕駛執照，使異議人無法從事
    駕駛大客車之工作，危及異議人家庭生計，爰請求撤銷原處
    分有關吊扣職業大客車駕駛執照部分，改為吊扣自用小客車
    駕駛執照等語。
三、按汽車駕駛人，駕駛汽車經測試檢定有酒精濃度超過規定標
    準之情形者，處新臺幣15000 元以上60000 元以下罰鍰，並
    當場移置保管該汽車及吊扣其駕駛執照一年；因而肇事致人
    受傷者，並吊扣其駕駛執照二年；汽車駕駛人，有第35條第
    1 項規定之情形者，應接受道路交通安全講習；汽車駕駛人
    有飲用酒類或其他類似物後其吐氣所含酒精濃度超過每公升
    0.25毫克或血液中酒精濃度超過百分之0.05以上之情形者，
    不得駕車，道路交通管理處罰條例第35條第1 項第1 款、第
    24條第1 項第2 款及道路交通安全規則第114 條第2 款分別
    定有明文。本件異議人確有前開違規行為，為其所不爭執，
    並有原處分機關之裁決書附卷可稽，是異議人於上揭時、地
    ，確有裁決書所載之違規事實，洵堪認定。惟查：
（一）按道路交通管理處罰條例第68條業於94年12月14日修正，
      並自95年3 月1 日施行，修正後之道路交通管理處罰條例
      第68條規定：「汽車駕駛人，因違反本條例及道路交通安
      全規則之規定，受吊銷（原為「吊扣或吊銷」）駕駛執照
      處分時，吊銷（原為「吊扣或吊銷」）其持有各級車類之
      駕駛執照。」，其立法理由略以：「原條文將違法或違規
      駕駛人所持有各級車輛之駕駛執照一併吊扣或吊銷，失之
      過酷，影響人民工作及生活過鉅」等語，是修正後現行條
      文，刪除該條例第68條中【吊扣或】三字，故受吊扣駕駛
      執照處分，不再將持有各級車類駕駛執照均予吊扣。申言
      之，道路交通管理處罰條例第35條第1 項所謂「吊扣其駕
      駛執照」所指之「駕駛執照」，依體系解釋參酌同法第68
      條94年12月14日之修法意旨，不得再依舊法與「吊銷其駕
      駛執照」所指之「駕駛執照」同解為「汽車駕駛人所持有
      各級車類之駕駛執照」，而應解釋為「汽車駕駛人於違規
      當時所憑以駕駛該違規車輛所屬車類等級之駕駛執照」，
      即屬無疑。
（二）本件異議人於本件違規時僅領有職業大客車駕駛執照，惟
      按公路監理機關依道路交通安全規則第50條第1 項規定所
      為發給汽車駕駛執照之行政處分，依道路交通安全規則第
      61條第1 項賦權規定乃處分內容同時賦予多項利益（不同
      車類等級車輛駕駛資格）之授益處分，處分雖僅有一個，
      惟所授予之利益卻有多種，非不可分：又按小型車普通駕
      駛執照、職業大客車駕駛執照，雖係不同駕駛執照分類，
      然汽車駕駛人取得高一級車類之駕駛資格者，應「換發」
      駕駛執照，並准其駕駛較低級車類之車輛，其規定如下：
      一、已領有聯結車駕駛執照者，得駕駛大客車、大貨車、
      代用大客車、大客貨兩用車、曳引車、小型車、輕型機器
      腳踏車。於道路交通安全規則第53條、第61條第1 項第1
      款分別定有明文。是以目前公路機關實務，對於考驗合格
      之駕駛人，為求行政管理之簡便性，且認為已考領較高等
      級車類車輛駕駛執照者，即當然具有駕駛較低等級車類車
      輛之能力，故依道路交通安全規則第61條第1 項規定，並
      基於【一人一照原則】，僅發給所具最高等級車類駕駛資
      格之汽車駕駛執照一張，且駕駛人如持有較高等級車類之
      駕駛執照，即准許其駕駛較低等級車類之車輛，並不區分
      駕駛人係逐級考領駕照、或逕考領較高級駕照而異其處理
      ；故道路交通管理處罰條例第92條第1 項規定授權所訂定
      之道路交通安全規則第61條第1 項之規定，駕駛人於通過
      汽車駕駛執照考驗後，實體上雖僅領有一張駕駛執照（一
      個授益處分），惟法律上（符合母法授權目的、內容、範
      圍之道路交通安全規則第61條第1 項規定賦予駕駛資格部
      分）實已取得該車類等級駕駛執照以下各該不同等級車類
      之駕駛資格（處分內容授予多項可分之利益）。
（三）而自依行政程序法第112 條規定所揭示處分內容瑕疵分別
      處理原則（公法行為存續性）觀之，依行政程序法第112
      條規定所揭示之法理，行政處分之一部有無效、得撤銷之
      瑕疵或其他依法得予廢止、停止效力之原因時，若處分之
      內容可分，且該瑕疵或得廢止、停止效力之原因僅存於處
      分之一部時，則無效、撤銷或廢止、停止之效力並不及於
      無該瑕疵或原因存在之他部。本件核發駕照處分之內容既
      同時賦予多項不同等級車類之駕駛資格，且該不同等級車
      類駕駛資格客觀上非不可分，則依上述說明，法定吊扣原
      因既僅存於違規當時所憑以駕駛該違規車輛車類等級之駕
      駛執照，即不得逕為吊扣違規駕駛人所持有各級車類駕駛
      執照之處分。
（四）本件異議人上開違規行為係發生於99年8 月26日，自應適
      用修正後之道路交通管理處罰條例第68條規定。且修正後
      道路交通管理處罰條例第68條規定，既將【吊扣或】等字
      刪除，是依前揭說明，異議人受吊扣駕駛執照處分時，自
      不得再吊扣其持有各級車類之駕駛執照，故原處分機關於
      作成吊扣駕駛執照處分時，應就行為人所應吊扣之駕駛執
      照種類予以限定，始符合依法行政原則。是異議人駕駛自
      用小客車（普通小型車）違規行為而依法所受吊扣處分時
      ，應對其駕駛普通小型車之權利為處分，即吊扣其普通小
      型車駕駛執照，尚不得因一人一照之故，而無視道路交通
      管理處罰條例68條規定，逕吊扣得駕駛各級車輛之較高級
      駕照。
（五）又自吊扣執行之行政技術而言：依道路交通安全規則第61
      條第1 項規定，公路機關因汽車駕駛人取得較高等級車類
      車輛駕駛資格者，應「換發」駕駛執照，並准其駕駛較低
      等級車類車輛，已領有職業大客車駕駛執照者，得駕駛大
      客車、大貨車、小型車、輕型機器腳踏車，而於實務上僅
      逐級或一次核給最高等級之汽車駕駛執照一張（即前揭【
      一人一照原則】），致持有職業大客車駕駛執照者，因駕
      駛普通小型車違規，而須吊扣小型車普通駕駛執照時，固
      產生並無「實體」駕駛執行供吊扣之技術層面困難；惟按
      道路交通安全規則係依道路交通管理處罰條例第92條第1
      項規定之授權所訂定，本屬法規命令（授權命令）性質，
      母法既就吊扣規定修訂，依授權之目的觀之，行政機關即
      不得再執道路交通安全規則第61條第1 項為行政管理之便
      所建立之【一人一照原則】為據，而違背立法者於母法修
      正條文所顯示，對違規情節較輕而僅處以吊扣駕照處分之
      駕駛人，不得再予以一次吊扣其所持有全部各級車類駕駛
      執照之立法意旨。否則就吊扣違規駕駛人於違規當時所憑
      以駕駛該違規車輛車類等級以外之駕駛執照部分，即屬無
      法律依據限制人民權利義務，已違反憲法第23條所定之法
      律保留原則（司法院大法官會議解釋釋字第394 號、第40
      2 號、第619 號解釋參照），於法治國家依法行政原則精
      神有違。況行政機關本應時時因應法令之變更，而精進其
      行政執行成效，斷不得因技術層面之困難，而置相關法令
      於不顧，甚或逾越比例原則，是技術層面之問題，自不得
      據為原處分合法妥當之理由，併此敘明。
四、綜上，原處分機關裁處具有預防行為人將來再犯性質之吊扣
    駕駛執照並施以道路交通安全講習，固屬有據，惟原處分「
    吊扣汽車駕駛執照24個月」部分，既有前揭不當之處，異議
    人異議意旨認原處分此部分不當，為有理由，應由本院將原
    處分撤銷，自為裁定「吊扣普通小型車駕駛執照24個月」，
    以資適法。
據上論斷，應依道路交通管理處罰條例第87條第2 項，道路交通
案件處理辦法第20條前段，裁定如主文。
中    華    民    國    99    年    9     月    28    日
                  交通法庭    法  官    黃明展
上列正本證明與原本無異。
如不服本裁定，應於裁定送達後5日內向本院提出抗告狀（應附
繕本）。
中    華    民    國    99    年    9     月    28    日
                              書記官    張宇安

司法院資訊處製作；財團法人民間司法改革基金會備份。
